臺灣高等法院臺南分院刑事判決
111年度上易字第26號
上  訴  人  
即  被  告  吳春枝

上列上訴人因違反家庭暴力防治法案件，不服臺灣嘉義地方法院
110年度易字第500號中華民國110年11月25日第一審判決（起訴
案號：臺灣嘉義地方檢察署109年度偵字第10236號），提起上訴
，本院判決如下：
    主  文
原判決撤銷。
甲○○無罪。
    理  由
一、公訴意旨及證據：
　㈠公訴意旨略以：被告甲○○為乙○○之二嫂，2人間具有家庭暴力
    防治法第3條第4款所定之家庭成員關係。乙○○前因甲○○之家
    庭暴力行為，向原審法院聲請通常保護令，經該院於民國10
    9年6月22日以109年度家護字第274號裁定核發通常保護令，
    命甲○○不得對乙○○實施家庭暴力行為，並不得對乙○○為騷擾
    、接觸、跟蹤、通話、通信之聯絡行為，該保護令之有效期
    間為1年。詎甲○○於收受上開保護令且知悉前內容後，仍基
    於違反保護令之犯意，於上開保護令有效之109年10月13日9
    時23分許，前往乙○○位在嘉義市○區○○路000巷00號住處前，
    對乙○○辱罵「幹你娘機歪」等語（妨害名譽部分未據告訴）
    ，以此方式騷擾乙○○，而違反上揭保護令，因認被告涉犯家
    庭暴力防治法第61條第2款之違反保護令罪嫌。
　㈡本件公訴人認被告涉有上述違反保護令犯行，無非係以被告
    供述、證人即告訴人乙○○之證述、證人即被告小叔賴天賜之
    證述、現場照片、原審法院109年家護字第274號通常保護令
    裁定、送達證書、嘉義市政府警察局第一分局保護令執行紀
    錄表、檢察官勘驗筆錄為依據。
二、按犯罪事實應依證據認定之，無證據不得認定犯罪事實；不
    能證明被告犯罪者，應諭知無罪之判決，刑事訴訟法第154
    條第2 項、第301 條第1 項定有明文。又事實之認定，應憑
    證據，如未能發現相當證據，或證據不足以證明，自不能以
    推測或擬制之方法，以為裁判基礎。再者，認定犯罪事實所
    憑之證據，雖不以直接證據為限，間接證據亦包括在內；然
    而無論直接或間接證據，其為訴訟上之證明，須於通常一般
    之人均不致有所懷疑，而得確信其為真實之程度者，始得據
    為有罪之認定，倘其證明尚未達到此一程度，而有合理之懷
    疑存在時，即無從為有罪之認定。另檢察官就被告犯罪事實
    ，應負舉證責任，並指出證明之方法，刑事訴訟法第161 條
    第1 項規定甚明。因此，檢察官對於起訴之犯罪事實，應負
    提出證據及說服之實質舉證責任。倘其所提出之證據，不足
    為被告有罪之積極證明，或其指出證明之方法，無法說服法
    院以形成被告有罪之心證者，基於無罪推定之原則，自應為
    被告無罪判決之諭知（最高法院40年度台上字第86號、76年
    度台上字第4986號、92年度台上字第128 號判決意旨參照）
    。
三、不爭事實、被告辯解及本件爭點
　㈠不爭事實　
    被告對於其為告訴人乙○○之二嫂，二人間具有家庭暴力防治
    法第3條第4款所定之家庭成員關係，告訴人前因被告之家庭
    暴力行為，向原審法院聲請通常保護令，經該院於民國109
    年6月22日以109年度家護字第274號裁定核發通常保護令，
    命被告不得對乙○○實施家庭暴力行為，並不得對告訴人為騷
    擾、接觸、跟蹤、通話、通信之聯絡行為，該保護令之有效
    期間為1年，被告確實有收到該保護令，且知悉保護令內容
    。被告確實於109年10月13日9時23分許，前往告訴人位於嘉
    義市○區○○路000巷00號住處前空地，曾口出「幹你娘機歪」
    等語之事實，供承不諱，並有上述公訴人所提出之證人乙○○
    、賴天賜證述、現場照片、原審法院109年家護字第274號通
    常保護令裁定、送達證書、嘉義市政府警察局第一分局保護
    令執行紀錄表及檢察官勘驗筆錄可資佐證，上述各情應堪認
    定。
  ㈡被告辯解
　　惟被告堅決否認有何公訴人所指違反保護令犯行，並辯稱：
    當時係與其大姑即證人丙○○對話，抱怨多年前遭告訴人辱罵
    「幹你娘機歪」及其被法院核發保護令之事，其未見到告訴
    人，亦不知告訴人在家，其會口出「幹你娘機歪」等語，是
    因之前遭告訴人辱罵「幹你娘機歪」，故向丙○○抱怨該事，
    並無騷擾告訴人之違反保護令犯行等語。
  ㈢綜合上述說明及不爭事實、被告辯解，本件被告是否確有公
    訴人所指違反保護令犯行，其應審酌者為依卷內證據是否足
    以證明被告口出「幹你娘機歪」等語時，是否係在向證人丙○○抱怨前遭告訴人辱罵之事，而無騷擾告訴人之主觀犯意。
四、經查：
  ㈠被告與告訴人間，前因遺產糾紛而發生爭執，告訴人在爭執
    過程中，確實曾對被告說「你不姓我們的姓。你就不要來我
    家啦！幹你娘機歪！」等語，此有被告所提出之錄音檔為據
    ，並經本院勘驗屬實，有勘驗筆錄在卷可查（見本院卷第40
    -45頁），而告訴人亦當庭供承其上述錄音確實為其與被告
    之對話，其確實曾對被告說上述言語（見本院卷第98頁），
    可見被告在本案發生前，確實曾遭告訴人以「你不姓我們的
    姓。你就不要來我家啦！幹你娘機歪！」等語辱罵。
  ㈡又本院勘驗告訴人所提供被告當日至案發現場之錄影畫面（
    勘驗結果與截圖見本院卷第45-47頁、第51-55頁），依上述
    勘驗結果，本件被告（穿紅色衣服）係於109年10月13日上
    午9時許騎乘機車前往告訴人與證人賴天賜住處前空地，期
    間被告曾與一男子對話（即證人賴天賜），提及該男子母親
    （應為被告婆婆）遺產分配問題，被告丈夫賴福成亦曾騎機
    車至該處，被告向賴福成拿瓶裝水後，賴福成騎乘機車離開
    。之後，證人丙○○（穿藍色衣服）載一小孩騎乘機車至現場
    ，被告開始與丙○○對話，對話過程中，小孩似嚇到而哭泣，
    丙○○一邊與被告對話，一邊抱小孩往監視畫面左方走去，後
    來消失在監視畫面中，期間被告係向丙○○提及遺產分配話題
    ，一直說賴麗芬冤枉他，最後被告要騎車離去時先說「幹你
    娘機歪，你不是姓賴你不能來」，要離去前又轉身說「我不
    是姓賴，我不能來，你看他們，他們有這樣說，說我不是姓
    賴，我不能來，我老公也有聽到，我就是要來給你們看，所
    以我現在會很常來的」等語後離去。由上述勘驗結果觀之，
    告訴人從未出現在監視錄影畫面中，僅有證人丙○○與被告對
    話；而證人丙○○於本院將上述監視錄影畫面播放給其觀看後
    ，證稱：小孩哭之後，我將小孩抱進去告訴人住處給告訴人
    ，因怕小孩看見我出來又再哭，所以我偷偷走出告訴人住處
    ，因為我腳不好，便坐在屋外沙發那邊，與屋外之被告講話
    ，告訴人並沒有走出屋外等語（見本院卷第90-92頁，相關
    截圖照片見本院卷第107頁），核與被告所述相符，可見被
    告所為其當時係與證人丙○○談及遭告訴人辱罵「幹你娘機歪
    」及抱怨遺產分配之辯解，並非無據。
  ㈢依上述勘驗結果與證人丙○○之證述，告訴人始終未走出住處
    ，且被告開始係與證人賴福成對話，賴福成離開後，除短暫
    在畫面稱「叫來對質，我何時說要多分一點...」等語外，
    在證人丙○○到場後，其始終一直在向丙○○抱怨遺產分割之事
    ，且在丙○○將被嚇哭之小孩抱入告訴人住處之短暫時間，被
    告即未再言語，直到丙○○又出來後，才又再開始說話（見本
    院卷第47頁），可見被告當時確實係以丙○○為對象而與之對
    話，並非針對告訴人。加以被告與告訴人間，確實存在遺產
    糾紛，且告訴人確實曾以「你不姓我們的姓。你就不要來我
    家啦！幹你娘機歪！」等語辱罵被告；再者，告訴人始終均
    未走出其家門，亦不曾出現在監視錄影畫面中，被告確有不
    知告訴人在家之可能；復參酌被告最後在離去前除先說「你
    不姓我們的姓。你就不要來我家啦！幹你娘機歪！」等語外
    ，之後又說「我不是姓賴，我不能來，『你』看他們，他們有
    這樣說，說我不是姓賴，我不能來，我老公也有聽到，我就
    是要來給你們看，所以我現在會很常來的」等語，其中有提
    及「你看他們」、「他們這樣說」，若被告是針對告訴人而
    辱罵上述言語，應不會出現「你看他們」、「他們這樣說」
    等字句，足見被告陳述該些言語時，確實係與丙○○對話，並
    抱怨告訴人曾對其陳述「你不姓我們的姓。你就不要來我家
    啦」、「幹你娘機歪」等言語，被告之辯解並非無據，應可
    採信，因此，被告口出「幹你娘機歪」之言語時，主觀上有
    無對告訴人騷擾而違反保護令之故意，並非無疑。
  ㈣公訴人雖以證人即告訴人乙○○證稱：被告先到隔壁找賴天賜
    ，再跑至其上址住處正前方，當時其在看電視，被告對其辱
    罵「幹你娘機歪」，這不是在罵我，是在罵誰等語，及證人
    賴天賜證稱：被告當天先去找我，後來去找乙○○，我知道他
    有在沙發那邊講話，但講什麼我不知道等語及前述監視錄影
    畫面為證，認被告確有騷擾告訴人而違反保護令之故意。惟
    查，證人賴天賜證述我沒聽到被告說什麼，甚至在被告辱罵
    「幹你娘機歪」等語時，賴天賜亦不在場，故無法以賴天賜
    之證詞佐證被告確有騷擾告訴人而違反保護令之故意。又告
    訴人始終並未走出其住處，甚至在被告口出「幹你娘機歪」
    時，亦未出現在住處外，尚不能以告訴人個人主觀推斷被告
    係對其口出「幹你娘機歪」之穢語，即認被告有對其騷擾而
    有違反保護令之主觀故意。何況，依前所述，被告確實在告
    訴人住處外，與坐在屋外沙發之丙○○對話，被告確係在抱怨
    遺產分割及其與告訴人等人間之恩怨，而依上述勘驗結果，
    被告在其言語過大聲嚇哭丙○○所帶來之小孩時，尚表示歉意
    ，並對丙○○說明講話大聲是因為丈夫賴福成耳背所致（見本
    院卷第46頁），且在丙○○抱小孩入屋時，即短暫未再言語（
    見本院卷第47頁），之後才又再說話，此均顯示被告在告訴
    人住處前之說話內容，係其與丙○○之對話，未必是為騷擾告
    訴人；加以被告之前確實曾遭告訴人以「你就不姓我們的姓
    ，你就不要來我家啦，幹你娘機歪」等語辱罵，而本件被告
    在離去前，並非僅辱罵「幹你娘機歪」穢語，依上述勘驗結
    果，被告離去前除先說「你不姓我們的姓。你就不要來我家
    啦！幹你娘機歪！」等語外，之後又說「我不是姓賴，我不
    能來，『你』看他們，他們有這樣說，說我不是姓賴，我不能
    來，我老公也有聽到，我就是要來給你們看，所以我現在會
    很常來的」等語，綜觀其言詞內容，被告應係向丙○○表示「
    他們」（即告訴人等）曾說「你不姓我們的姓。你就不要來
    我家啦！幹你娘機歪！」，其偏要來，當非針對告訴人，被
    告應無對告訴人為騷擾之主觀犯意。是以，公訴人以證人乙○○、賴天賜之證述及上述監視錄影畫面，認被告針對告訴人
    辱罵「幹你娘機歪」穢語而有騷擾告訴人之違反保護令犯行
    ，尚嫌速斷。
五、綜上所述，本件被告所為其口出「幹你娘機歪」穢語時，係
    為向在場之證人丙○○陳述之前遭告訴人辱罵「你就不姓我們
    的姓，你就不要來我家啦，幹你娘機歪」等穢語之辯解，並
    非無據，而本件告訴人從未走出其住處，無明確證據顯示被
    告有公訴人所指對告訴人辱罵「幹你娘機歪」穢語之情事，
    故本件公訴人所提出之證據，尚無法說服本院形成被告有罪
    之確信，本院就被告是否涉犯對告訴人騷擾之違反保護令罪
    ，仍有合理懷疑存在，依據上述說明，尚不能證明被告犯罪
    ，自應為被告無罪之諭知。
六、撤銷原判決之理由：
　  本件並無證據證明被告有違反保護令之犯行而應為無罪之諭
    知，已如前述，原審未察，逕論處被告違反保護令罪，尚有
    違誤。被告上訴意旨指摘原判決判處被告違反保護令犯行不
    當，非無理由，自應由本院將原判決撤銷改判，為被告無罪
    之諭知，以免冤抑。
據上論斷，應依刑事訴訟法第369 條第1 項前段、第364 條、第
301條第1項，判決如主文。
本案經檢察官謝雯璣、陳郁雯提起公訴，檢察官章京文到庭執行
職務。
中　　華　　民　　國　　111 　年　　4 　　月　　19　　日
                  刑事第五庭    審判長法　官  蔡廷宜
                                      法　官  翁世容
                                      法　官  林坤志

以上正本證明與原本無異。
不得上訴。
　　　　　　　　　　　　　　　　　　　書記官  凌昇裕
中　　華　　民　　國　　111 　年　　4 　　月　　19　　日